【裁判字號】    95,簡上,3
【裁判日期】    951117
【裁判案由】    返還土地
【裁判全文】
臺灣澎湖地方法院民事判決               95年度簡上字第3號
上  訴  人  甲○○
被上訴  人  乙○○
上列當事人間請求返還土地事件，上訴人對於中華民國95年7月
28日臺灣澎湖地方法院馬公簡易庭95年度馬簡字第61號第一審判
決提起上訴，本院於民國95年11月3日言詞辯論終結判決如下：
    主      文
上訴駁回。
第二審訴訟費用由上訴人負擔。
    事實及理由
甲、兩造爭執要旨：
一、被上訴人起訴主張：坐落澎湖縣馬公市○○段1841地號土地
    為被上訴人所有，但上訴人所有坐落澎湖縣馬公市○○路
    101巷2號房屋設置之圍牆，卻越界侵入被上訴人之1841地號
    土地，為此依據所有權法律關係，訴請上訴人拆除如附圖A
    所示之土地，返還系爭土地予被上訴人等。又該圍牆並非上
    訴人前手所興建，而係上訴人所興建，當時被上訴人之母有
    表示異議，但上訴人置之不理。
二、上訴人抗辯：上訴人於民國69年間購買房屋時，就已經設置
    圍牆，至今並未有所變動，所以越界之事與上訴人無關，且
    前手在設置圍牆時，被上訴人並未表示反對，故上訴人自無
    拆除圍牆之必要，且複測也是被上訴人聲請，上訴人無須負
    擔相關費用。
三、本件原審對於被上訴人之請求，判決被上訴人勝訴，並依職
    權宣告假執行。上訴人聲明不服，求為廢棄原判決，並駁回
    被上訴人在第一審之訴，被上訴人則求為判決駁回上訴。
乙、得心證之理由
一、被上訴人主張自己所有之系爭1841地號土地，遭上訴人所有
    前述圍牆越界侵入0.38平方公尺之事實，為上訴人所不爭執
    ，並經內政部土地測量局鑑定無誤，有該局鑑定書一份可查
    ，應認定為真正。
二、按土地所有人建築房屋逾越疆界者，鄰地所有人如知其越界
    而不及提出異議，不得請求移去或變更其建築物，固為民法
    第796條前段所明定，惟主張鄰地所有人知其越界而不即提
    出異議者，應就此項事實負舉證之責任，有最高法院45年度
    台上字第931號判決意旨可參。上訴人辯稱系爭圍牆係其前
    手所設置，被上訴人知悉後並未提出異議，被上訴人不得再
    請求拆除云云，惟遭被上訴人否認，被上訴人並以前揭情詞
    置辯，經核上訴人對於被上訴人知悉越界未提出異議一情，
    並未能舉證以實其說，揆諸前開說明，其此部分之主張，自
    難採信。
三、按所有權人對於無權占有或侵奪其所有物者，得請求返還之
    ；對於妨害其所有權者，得請求除去之，民法第767條定有
    明文。本件上訴人所有之圍牆既無權占用被上訴人所有之
    1841地號土地從而，被上訴人依據前述法律規定，訴請上訴
    人拆除圍牆返還土地，於法有據，應予准許。原審就此部分
    為被上訴人勝訴之判決，並依職權為假執行之宣告，經核於
    法洵無違誤，上訴意旨，指摘原判決此部分為不當，求予廢
    棄改判，為無理由，應予駁回。
四、訴訟費用之負擔：被上訴人起訴時，主張遭越界侵入之土地
    超過3平方公尺，與實際測量減縮聲明後之結果差距近十倍
    ，且被上訴人兩次聲請鑑定越界範圍，兩次鑑定結果在合理
    誤差範圍內，第二次鑑定尚非全然必要，自應負擔部分訴訟
    費用。而被上訴人先前曾發存證信函要求上訴人拆除圍牆，
    但上訴人未能適切回應，雙方共同造成本件訴訟之勞費，程
    度大略相當。因此，原審應依同法第78條、第81條第1款規
    定，判令由雙方各負擔訴訟費用1/2，亦屬合理，上訴人執
    此主張原判決不當，亦無理由，應予駁回。
五、據上論結，本件上訴為無理由，依民事訴訟法第436條之1第
    3項、第449條第1項、第78條、第81條第1款，判決如主文。
中    華    民    國    95    年    11    月    17    日
                  民事庭  審判長法  官  管安露
                                法  官  陳順輝
                                法  官  李宛玲
以上正本係照原本作成。
本判決不得上訴。
中    華    民    國    95    年    11    月    17    日
                                書記官  呂黎明


司法院資訊處製作；財團法人民間司法改革基金會備份。
